【裁判字號】    90,上易,707
【裁判日期】    900409
【裁判案由】    詐欺
【裁判全文】
臺灣高等法院刑事判決                              九十年度上易字第七０七號
    上  訴  人  臺灣桃園地方法院檢察署檢察官
    被      告  甲○○
右上訴人因被告詐欺案件，不服台灣桃園地方法院八十九年度易字第二二五七號，中
華民國八十九年十二月十一日第一審判決（起訴案號：台灣桃園地方法院檢察署八十
九年偵字第九二０七號），提起上訴，本院判決如左：
    主  文
上訴駁回。
    理  由
一、公訴意旨略以：被告甲○○於民國八十八年間，透過不知情之謝春芬知悉告訴人
    乙○○與案外人古明孝間有債務糾紛，竟基於為自己不法所有之概括犯意，經謝
    春芬介紹與告訴人認識後，於附表所示時、地連續佯稱能處理告訴人之前開債務
    ，使告訴人陷於錯誤，乃自八十八年八月十一日起陸續支付印刷、徵信等費用計
    新台幣（下同）四十萬元，嗣後被告並未要回古明孝積欠告訴人之債務，告訴人
    始知受騙，因認被告涉有刑法第三百三十九條第一項詐欺罪嫌云云。
二、按犯罪事實應依證據認定之，無證據不得推定其犯罪事實。又不能證明被告犯罪
    者，應諭知無罪之判決，刑事訴訟法第一百五十四條、第三百零一條第一項前段
    分別定有明文。而認定不利於被告之事實，須依積極證據，苟積極證據不足為不
    利於被告事實之認定時，即應為有利於被告之認定，更不必有何有利之證據。又
    告訴人之指訴係以使被告受刑事訴追為目的，是其陳述是否與事實相符，仍應調
    查其他證據以資審認，最高法院三十年上字第八一六號、五十二年台上字第一三
    ００號判例，可資參照。另刑法第三百三十九條第一項之詐欺罪，係以行為人於
    客觀上施用詐術使人陷於錯誤，並於行為之初，即意圖為自己不法之所有，為其
    構成要件。又債務人於債之關係成立後，如有債務不履行之情形，苟無足以證明
    其債之關係發生時自始故意藉此從事財產犯罪之積極証據，仍不得僅以債信違反
    之客觀事實，推定債務人自始有詐欺取財之犯意。訊據被告甲○○固坦承因幫告
    訴人乙○○要債而收受告訴人交付之現金四十萬元之事實，惟堅決否認有詐欺之
    犯行，辯稱：告訴人因古明孝積欠其五、六百萬元，告訴人聽謝春芬告知伊有能
    力找人，乃委託伊尋找債務人古明孝，並書立委託書，該四十萬元是支付印刷、
    徵信及為尋找古明孝住在新營二十餘日之旅店費用，伊有印製幾萬份古明孝照片
    之海報，請人發放，照片亦為告訴人提供，伊後來有找到古明孝之太太及小孩，
    古明孝則未找到，伊並無詐欺犯行等語。
三、公訴人認被告涉有右揭詐欺犯行，係以告訴人之指訴，及本票三紙、委任書、承
    諾書、協議書各一紙為主要論據（參八十九年度他字第三三七號偵查卷宗第九頁
    至第十三頁、第二十一頁）。惟查：（一）、被告係經由案外人謝春芬之介紹與
    告訴人認識，而由告訴人委請被告尋找古明孝要索欠債，業經證人謝春芬於檢察
    官偵查中以及原審訊問時證述明白（參同上偵查卷宗第二九頁反面、原審刑事卷
    宗第三九頁），訊之告訴人亦自承：「因為證人謝春芬說被告能力很強，他的母
    親之債務也是被告要回的，所以我才委託被告去處理我的債務問題」等語（參原
    審刑事卷宗第三九頁），堪認告訴人委託被告討債，並非被告主動施用詐術所致
    ；（二）、被告受告訴人委任後，確實曾南下新營尋找古明孝，並印製尋找古明
    孝之海報，為告訴人所是認，並有尋人啟事之海報在卷可參（參同上偵查卷宗第
    四四頁），應認被告所辯其有印製海報並找尋古明孝一節為可信，堪認被告收受
    告訴人之右開費用後，確有為告訴人處理討債事宜；（三）、依告訴人與被告上
    開委任書所載（參八十九年度他字第三三七號偵查卷宗第九頁），告訴人委任被
    告調查所有債務人古明孝之資料，費用五萬元，若能查明古明孝資料以便追訴債
    務，上開費用由告訴人負擔一半，若未能查明則由被告全數歸還予告訴人，徵諸
    告訴人於原審審理中亦自承：有（委任被告幫我要債），他（指被告）有說若要
    不到債的話，他要把以前向我拿的費用還我，若有要到錢的話，所要到的錢，一
    人一半‧‧‧（付錢時，有請被告簽本票）並且有說明，債權若要不回來，錢就
    會全部還給我」等語（參原審刑事卷宗第十三頁、第十四頁），另參諸被告於收
    受告訴人所給付之金錢後，並簽有同額本票三紙交與告訴人以及告訴人於本院供
    承其做過五屆民意代表，現在仍是民意代表等情（參本院九十年三月十六日訊問
    筆錄第五頁），衡諸告訴人上開委託被告處理要債事宜以及告訴人之職業、智識
    程度，其委託被告向債務人索債，於交付金錢與被告時，應非係因被告施用詐術
    而陷於錯誤所致。綜上所述，本件告訴人係基於委任被告處理債務之關係而給付
    上述費用，並非因被告施行詐術陷於錯誤而為給付，核與刑法上之詐欺罪之構成
    要件不符，尚不得因被告事後未討回債務及未依約歸還所收取之費用，即認被告
    於收受告訴人之費用即遽認被告所為構成詐欺犯行。本件被告既堅決否認犯罪，
    公訴人所持論據，復無法證明被告有何起訴書所指之犯行，此外，復查無其他積
    極證據足資認定被告犯罪，揆之前揭說明，應認本件不能證明被告犯罪。
四、原審以不能證明被告犯罪，而為被告無罪之諭知，核無不合。公訴人循告訴人請
    求上訴意旨以被告明知無討債能力而向他人佯稱有此能力，即有施用詐術之行為
    ，與雙方是否訂有委任契約無涉，原審以被告與告訴人間訂有委任契約，即認本
    件屬民事糾紛，未就被告佯稱有討債能力一節加以審酌，有所未洽云云，執此指
    摘原判決不當，為無理由，應予駁回。
據上論斷，應依刑事訴訟法第三百六十八條，判決如主文。
本案經檢察官劉靜婉到庭執行職務。
中      華      民      國    九十      年      四      月      九      日
                              臺灣高等法院刑事第十五庭
                                  審判長法  官  房  阿  生
                                        法  官  張  傳  栗
                                        法  官  鄧  振  球
右正本證明與原本無異。
不得上訴。
                                        書記官  洪  秋  帆
中      華      民      國    九十      年      四      月      十一    日
附表：
┌────┬───┬──────────────────────────┐
│時  間  │費  用│備  註                                              │
├────┼───┼──────────────────────────┤
│88.8.11 │五萬元│徵信費                                              │
│        ├───┼──────────────────────────┤
│        │七萬元│印刷費                                              │
├────┼───┼──────────────────────────┤
│88.9.8  │十萬元│為紅包費，便於取得他人質押於古明孝之 BMW車輛，以便抵│
├────┼───┤償部分債款                                          │
│88.9.9  │十萬元│                                                    │
├────┼───┤                                                    │
│88.10.7 │八萬元│                                                    │
└────┴───┴──────────────────────────┘


司法院資訊處製作；財團法人民間司法改革基金會備份。
